ACORDAO-COMPLETO-2340519

ACÓRDÃO 4516/2019 ATA 20/2019 - PRIMEIRA CÂMARA

VISTOS, relatados e discutidos estes autos em que se apreciam aposentadorias instituídas no âmbito do então Ministério dos Transportes, Portos e Aviação Civil,
	ACORDAM os Ministros do Tribunal de Contas da União, reunidos em sessão da Primeira Câmara, diante das razões expostas pelo Relator, e com fundamento no art. 71, incisos III e IX, da Constituição Federal de 1988, c/c os arts. 1º, inciso V, e 39, inciso II, e 45 da Lei 8.443/1992, e ainda com o art. 260, § 1º, 261, caput e § 1º, e 262, do Regimento Interno do TCU, em:
	9.1. considerar ilegais as aposentadorias de Ivanete Olivia de Lucena (XXX.521.537-XX) e Jose Duarte da Silva Filho (XXX.930.097-XX) , negando registro aos atos correspondentes;
	9.2. dispensar o ressarcimento das quantias indevidamente recebidas de boa-fé pelos interessados (enunciado 106 da súmula da jurisprudência predominante do TCU) ;
	9.3. determinar ao Ministério da Infraestrutura que:
	9.3.1. no prazo de 15 (quinze) dias, faça cessar os pagamentos decorrentes dos atos ora considerados ilegais, sob pena de responsabilidade solidária da autoridade administrativa omissa;
	9.3.2. no prazo de 15 (quinze) dias, dê ciência do inteiro teor desta deliberação aos interessados, esclarecendo-lhes que:
	9.3.2.1. o efeito suspensivo proveniente da interposição de recurso não os exime da devolução dos valores percebidos indevidamente após a notificação sobre o presente acórdão, em caso de não provimento do recurso porventura interposto;
	9.3.2.2. suas aposentadorias poderão prosperar, nos moldes em que foram concedidas, mediante o recolhimento da contribuição, de forma indenizada, sobre os períodos de atividade rural averbados, nos termos do Enunciado 268 da Súmula da Jurisprudência do TCU;
	9.3.2.3. em não havendo o recolhimento da contribuição correspondente ao tempo de serviço rural:
	9.3.2.3.1. no caso de Jose Duarte da Silva Filho, poderá permanecer aposentado com fundamento no artigo 40, § 1º, III, “b”, da Constituição Federal de 1988, com seus proventos proporcionalizados à razão de 29/35 avos e mantendo-se a paridade, uma vez que ele preencheu todos os requisitos para essa inativação antes da publicação da EC 41/2003;
	9.3.2.3.2. no caso de Ivanete Olivia de Lucena, além de poder optar por retornar à ativa, poderá permanecer aposentada com fundamento no artigo 40, § 1º, III, “b”, da Constituição Federal de 1988, com seus proventos proporcionalizados à razão de 21/30 avos, calculados com base na média das remunerações contributivas e com reajustes na mesma data e índice do RGPS (sem paridade) , uma vez que ela não preencheu todos os requisitos para essa inativação antes da publicação da EC 41/2003 (contava 55 anos de idade, sendo exigidos 60 anos de idade) ;
		9.3.3. caso se comprove o recolhimento das contribuições por parte dos interessados, nos termos do Enunciado 268 da Súmula da Jurisprudência do TCU, ou os inativos optem por permanecerem aposentados com o devido ajuste em seus proventos, cadastre novos atos de aposentadoria, nos termos do artigo 262, § 2º, do Regimento Interno do TCU, c/c o artigo 19, § 3º, da Instrução Normativa TCU 78/2018;
	9.3.4. no prazo de 30 (trinta) dias, informe ao TCU as medidas adotadas, sem prejuízo de encaminhar comprovante sobre a data em que os interessados tomaram conhecimento deste acórdão;
	9.4. informar à AGU, à Conjur, à Sefip e ao Ministério Público junto ao TCU, com vistas a adotarem as medidas que considerarem cabíveis em relação à determinação do subitem 9.7.1 do Acórdão 3707/2019-TCU-Segunda Câmara, que a decisão proferida no Agravo de Instrumento 0019465-39.2014.4.01.0000 não está mais em vigor desde setembro de 2014, quando houve o julgamento de mérito do Mandado de Segurança Coletivo 0018381-85.2014.4.01.3400, de modo que, deste então, inexiste decisão judicial que ampare o pagamento de parcela referente à gratificação de desempenho de atividades rodoviárias (GDAR) , extinta pela Lei 8.460/1992, art. 28, inciso III;
	9.5. dar ciência deste acórdão ao Ministério da Infraestrutura.

Apreciação de atos de concessão inicial de aposentadoria de ex-servidores do Ministério dos Transportes, Portos e Aviação Civil.

Primeira Câmara

Ministério dos Transportes, Portos e Aviação Civil (extinto).

3. Interessados: Ivanete Olivia de Lucena (XXX.521.537-XX); Jose Duarte da Silva Filho (XXX.930.097-XX).

13.1. Ministros presentes: Walton Alencar Rodrigues (Presidente), Benjamin Zymler, Bruno Dantas (Relator) e Vital do Rêgo.

TRF-1

Associação dos Servidores Federais em Transportes - ASDNER

BRUNO DANTAS

Por registrar as principais ocorrências no andamento do processo até o momento, resumindo os fundamentos das peças acostadas aos autos, adoto como relatório, com os ajustes necessários, a instrução da secretaria responsável pela análise do feito (peça 16) , que contou com a anuência do corpo diretivo da unidade (peça 17) e do Ministério Público junto ao TCU (peça 18) :
“INTRODUÇÃO
1. Trata-se de atos de concessão inicial de aposentadoria de Ivanete Olivia de Lucena e Jose Duarte da Silva Filho, ex-servidores do Ministério dos Transportes, Portos e Aviação Civil.
2. Os atos foram submetidos, para fim de registro, à apreciação do Tribunal de Contas da União (TCU) , de acordo com o art. 71, inciso III, da Constituição Federal. O cadastramento e a disponibilização ao TCU ocorreram por intermédio do Sistema de Apreciação e Registro de Atos de Admissão e Concessões (Sisac) , na forma dos arts. 2º, caput e incisos I a VI, e 4º, caput, da Instrução Normativa - TCU 78/2018.
HISTÓRICO
3. Em consulta aos atos Sisac identificou-se a averbação de tempo de serviço rural para os dois interessados. Pelo ato de Ivanete Olivia de Lucena foram averbados 10 anos, 1 mês e 11 dias; e para Jose Duarte da Silva Filho, 7 anos, 2 meses e 4 dias.
4. Complementarmente, consultando-se os contracheques dos inativos (peça 10) , verificou-se que ambos percebem parcela judicial referente à GDAR (gratificação de desempenho de atividades rodoviárias) no valor de R$ 270,99.
5. Considerando que as averbações de tempo de serviço rural só seriam regulares em caso de recolhimento das respectivas contribuições previdenciárias, e as rubricas de GDAR já deveriam ter sido absorvidas pelos aumentos decorrentes de reestruturações nas carreiras dos inativos, além do fato de que os atos de concessão deram entrada neste Tribunal há mais de cinco anos, fez-se necessário oportunizar o contraditório e a ampla defesa dos interessados, nos termos do Acórdão 587/2011-TCU-Plenário, da relatoria do Ministro Valmir Campelo, conforme oitivas acostadas às peças 2-3.
6. Devidamente notificados (peças 4-5) , os interessados apresentaram suas defesas juntadas como peças 8 e 9.
EXAME TÉCNICO
Ato de Ivanete Olivia de Lucena
7. Conforme exposto anteriormente, identificou-se a averbação de tempo de serviço rural (10 anos, 1 mês e 11 dias) no ato da interessada e a percepção de rubrica judicial referente à GDAR.
8. Em relação a esta averbação, o Tribunal já pacificou sua jurisprudência em 29/2/2012, por meio do Acórdão 414/2012-TCU-Plenário, de relatoria do Ministro Augusto Nardes, que aprovou o Enunciado 268 da Súmula da Jurisprudência do TCU nos seguintes termos:
O tempo de atividade rural somente poderá ser averbado para fins de aposentadoria no serviço público se recolhidas as respectivas contribuições previdenciárias na época própria ou, posteriormente, de forma indenizada.
9. Consultando-se os autos e o ato Sisac não há evidências de que o recolhimento citado tenha sido efetuado.
10. Quanto à rubrica judicial de GDAR, destaque-se que a Lei 8.460/92, em seu art. 28, III, extinguiu seu pagamento. Entretanto, respeitando o princípio da irredutibilidade remuneratório previsto no art. 37, XV, da Constituição Federal, muitas sentenças garantiram a percepção da gratificação mesmo após o comando da Lei citada.
11. Nesse contexto, é entendimento pacificado nesta Corte de Contas (Acórdãos 1.313/2016, de relatoria do Ministro Weder de Oliveira, e 11.245/2015 da 2ª Câmara, de relatoria do Ministro Augusto Sherman) que tal gratificação não se incorpora indefinidamente aos vencimentos, mesmo que amparada por sentença judicial, pois tem natureza de manutenção do nível remuneratório.
12. Nesse diapasão, a rubrica só deve continuar sendo paga enquanto os aumentos de remuneração posteriores a 1/9/92 não forem superiores ao montante da gratificação.
13. Comparando o provento básico da interessada em 8/2014, no valor de R$ 2.429,23, (peça 11) com o atualmente pago, R$ 2.923,74 (peça 10) , observou-se que houve nesse período um aumento suficiente para absorver a parcela judicial decorrente da GDAR.
14. Logo, é indevida a continuidade do pagamento da rubrica.
Resposta à oitiva
15. Em sua defesa (peça 9) , a interessada alegou:
a) que teria ocorrido a decadência administrativa;
b) que eventual mudança na aposentadoria violaria o princípio da segurança jurídica;
c) quanto à percepção da GDAR, que seria seu direito pois foi aferido em processo administrativo de aposentadoria instruído pela jurisdicionada; e
d) quanto ao período rurícola, que a legislação vigente à época autorizava o cômputo de serviço rural sem o recolhimento da contribuição previdenciária respectiva.
16. Quanto ao argumento ‘a’, ressalte-se que o Supremo Tribunal Federal já reconheceu não ocorrer decadência administrativa de decisão do TCU que nega registro de ato de admissão, aposentadoria, reforma e pensão, pois este ainda não se encontra constituído. Esses atos, também chamados ‘atos sujeitos a registro’, se enquadram na categoria de ‘ato complexo’, que só é aperfeiçoado quando de seu registro pelo TCU. Ao contrário do que alega o interessado, portanto, o ato emitido pela jurisdicionada não configura ato jurídico perfeito e acabado.
17. Ainda a esse propósito, veja-se o disposto na Decisão 1.020/2000-TCU-Plenário que, por sua vez, cita deliberações do Poder Judiciário:
a) apreciação da legalidade da aposentadoria, culminada com o respectivo registro, é essencial para que o ato se aperfeiçoe para todos os fins de direito. Negá-la seria negar a própria missão constitucional desta Corte de Contas. Em momento algum trata-se de mero registro mecânico.
b) encontra-se na jurisprudência, reiteradamente, o acolhimento da tese de que a aposentadoria é um ato complexo. Neste sentido, traz-se à colação aresto do Supremo Tribunal Federal - STF, cuja ementa assim declara:
‘APOSENTADORIA - ATO ADMINISTRATIVO DO CONSELHO DA MAGISTRATURA - NATUREZA - COISA JULGADA ADMINISTRATIVA - INEXISTÊNCIA. O ato de aposentadoria exsurge complexo, somente se aperfeiçoando com o registro perante a Corte de Contas. Insubsistência da decisão judicial na qual assentada, como óbice ao exame da legalidade, a coisa julgada administrativa.’ (RE- 195861/ES, Relator Ministro Marco Aurélio, Julgamento em 26.08.97- 2ª Turma) ’
c) admitindo-se ser complexo o ato de aposentadoria, conclui-se que o prazo para sua anulação começa a fluir a partir do momento em que ele se aperfeiçoa, com o respectivo registro pelo TCU. Assim, ainda que se admita a aplicabilidade da Lei 9.784/99 às atividades de controle externo, o prazo decadencial estabelecido pelo seu art. 54 não constitui um impedimento à apreciação contemplada pelo art. 71, inciso III, da CF.’ (…) 
18. Por sua vez o mesmo STF, em acórdão proferido em 7/4/2008, ao decidir sobre o MS 25.552, confirmou esse entendimento, conforme se pode verificar dos termos da respectiva ementa - in verbis:
‘EMENTA: MANDADO DE SEGURANÇA. ATO DO TRIBUNAL DE CONTAS DA UNIÃO. APOSENTADORIA DE MAGISTRADO. (…) INAPLICABILIDADE DO ART. 250 DA LEI N. 8.112/1990. DECADÊNCIA ADMINISTRATIVA E OFENSA AO PRINCÍPIO DA IRREDUTIBILIDADE DE SALÁRIOS NÃO CONFIGURADAS.
1. (…) 
3. O Supremo Tribunal Federal pacificou entendimento de que, sendo a aposentadoria ato complexo, que só se aperfeiçoa com o registro no Tribunal de Contas da União, o prazo decadencial da Lei 9.784/99 tem início a partir de sua publicação. Aposentadoria do Impetrante não registrada: inocorrência da decadência administrativa.
4. A redução de proventos de aposentadoria, quando concedida em desacordo com a lei, não ofende o princípio da irredutibilidade de vencimentos. Precedentes.
5. Segurança denegada.’
19. Assim, tal argumento também não merece acolhida.
20. Em relação à alegação de violação ao princípio da segurança jurídica (argumento ‘b’) , é certo que houve acórdãos do próprio TCU que aplicaram este princípio para, excepcionalmente, considerar legais atos de pessoal apresentando irregularidades.
21. Todavia, esses acórdãos tiveram pontos em comum, sintetizados com precisão no voto condutor do Acórdão 69/2015-TCU-Segunda Câmara, de relatoria do Ministro Raimundo Carreiro:
‘31. Quanto à invocação dos princípios da segurança jurídica e da proteção da confiança para estabilizar, pelo decurso do tempo, atos de pessoal originalmente eivados de alguma irregularidade, o entendimento convergente na jurisprudência deste tribunal é no sentido de que o fluir do tempo, mesmo que excessivamente prolongado, somente autoriza a estabilização do ato quando sua eventual impugnação implicar prejuízo insuportável e irreversível ao interessado’ (Ac. 3.245/2010-Plenário - Rel. Min. Augusto Nardes; Ac. 1.011/2013-Plenário - Rel. Min. JoséJorge; Ac. 2.251/2014-Plenário - Rel. Min. Bruno Dantas; entre outros) .
22. Observa-se, assim, que o entendimento predominante no TCU é que o princípio da segurança jurídica prevalece sobre o princípio da legalidade apenas na hipótese em que for irreversível a situação fática do interessado ou insuportável o prejuízo a ele causado.
23. No caso ora em análise, esse requisito não se encontra presente. Conforme bem clarificado pelo voto condutor do Acórdão 4985/2017-TCU-Primeira Câmara, de relatoria do Ministro Bruno Dantas, a configuração de prejuízo insuportável e irreversível está relacionada: i) à impossibilidade de reversão do servidor à atividade para complementar tempo de serviço considerado ilegal; ii) à supressão dos meios de subsistência condigna; iii) ao estado de saúde do beneficiário; ou iv) à absoluta impossibilidade de preenchimento de algum requisito legal
24. No caso da interessada, com a exclusão do período rural será necessário seu retorno à atividade para completar tempo de serviço até sua aposentadoria compulsória. Dado que não foi apresentado impedimento à sua reversão à atividade, não se encontra configurado o prejuízo insuportável e irreversível.
25. Adicionalmente, a exclusão da rubrica de GDAR também não configura tal prejuízo, pois corresponde a menos de 10% de seu provento básico. Logo, o argumento não merece prosperar.
26. Quanto ao argumento ‘c’, frise-se que, conforme exposto acima, a aposentadoria é um ato complexo que somente se aperfeiçoa após o julgamento do Tribunal. Portanto, não é possível alegar aferição correta de qualquer direito antes dessa apreciação. Assim, o argumento não merece acolhida.
27. Em relação ao argumento ‘d’, destaque-se que a obrigatoriedade do recolhimento da contribuição previdenciária deriva da própria Constituição Federal, em seu artigo 202, §2º, na redação original, ou o atual artigo 201, §9º. Tal circunstância tem sido reiteradamente afirmada pelo STF, conforme apontado no Voto condutor do Acórdão 4216/2017-TCU-Primeira Câmara, de relatoria do Ministro Benjamin Zymler, que apresenta a ementa da decisão exarada nos autos do Mandado de Segurança 33.482, da relatoria do Ministro Luiz Fux:
‘AGRAVO REGIMENTAL EM MANDADO DE SEGURANÇA. SERVIDOR PÚBLICO. APOSENTADORIA. CONTAGEM DE TEMPO DE ATIVIDADE RURAL. NECESSIDADE DE COMPROVAÇÃO DO RECOLHIMENTO DAS CONTRIBUIÇÕES PREVIDENCIÁRIAS PARA A CONCESSÃO DE APOSENTADORIA PELO REGIME PRÓPRIO DE PREVIDÊNCIA SOCIAL. CONCESSÃO DE APOSENTADORIA. ATO COMPLEXO. TERMO INICIAL DO PRAZO PREVISTO NO ART. 54 DA LEI 9.784/1999. AGRAVO REGIMENTAL A QUE SE NEGA PROVIMENTO.
1. A contagem recíproca de tempo de serviço rural para a aposentadoria no serviço público (regime próprio) pressupõe o recolhimento das contribuições previdenciárias correspondentes. Precedentes: MS 28.917/DF, Rel. Min. Rosa Weber, Primeira Turma, DJe 28.10.2015; MS 28.668/DF, Rel. Min. Ricardo Lewandowski, Segunda Turma, Dje 11.06.2014; MS 28.929/DF, Rel. Min. Cármen Lúcia, Plenário, DJe 14/1/2011; MS 26.391, Rel. Min. Marco Aurélio, Plenário, DJe 6/6/2011; RE 600.582/RS, Rel. Min. Cármen Lúcia, Primeira Turma, DJe 21.2.2011.
2. Os precedentes desta Suprema Corte tiveram por fundamento o art. 201, § 9º, da Constituição da República, que tratou, para efeito de aposentadoria, da possibilidade de contagem recíproca de tempo de contribuição na Administração Pública e na atividade privada, rural e urbana, o qual, embora tenha sido renumerado, constava da redação original da Constituição Federal como art. 202, § 2º.
3. In casu, não houve aplicação retroativa da EC 20/1998, tendo sido observado o entendimento firmado por esta Corte em relação à aplicação da legislação vigente por ocasião do preenchimento dos requisitos para a aposentadoria.
4. O ato de aposentadoria de agentes públicos é complexo e somente se aperfeiçoa após o seu registro junto ao TCU. A partir desse momento é que começa a correr o prazo estabelecido pelo art. 54 da Lei 9.784/1999.
5. Agravo regimental a que se NEGA PROVIMENTO’ (MS 33482 Agr, Relator Min. Luiz Fux, Primeira Turma, julgado em 16/8/2016, DJe 31/8/2016) .’
28. Considerando que a vigência da aposentadoria da interessada é muito posterior à edição da CF88 (mais precisamente 20/3/03) , o recolhimento de contribuição previdenciária já era requisito necessário para a averbação de tempo rural quando de sua aposentação.
29. Assim, tal argumento não merece prosperar, cabendo proposta de julgamento do ato pela ilegalidade e recusa de seu registro.
30. Excluindo-se o tempo rural, restam à inativa 21 anos e 3 meses de tempo de serviço averbados - insuficientes para continuar aposentada. Logo, cabe à interessada retornar à atividade até cumprir a data de aposentadoria compulsória ou recolher a contribuição previdenciária, de forma indenizada, para que sua aposentadoria possa prosperar nos moldes em que foi concedida.
Ato de Jose Duarte da Silva Filho
31. Conforme exposto anteriormente, identificou-se a averbação de tempo de serviço rural (7 anos, 2 meses e 4 dias) no ato do interessado e a percepção de rubrica judicial referente à GDAR.
32. Consoante o exposto no parágrafo 8, tal período somente pode ser averbado após o recolhimento da respectiva contribuição previdenciária.
33. Consultando-se os autos e o ato Sisac não há evidências de que o recolhimento citado tenha sido efetuado.
34. Quanto à rubrica GDAR, conforme apresentado nos parágrafos 10-14, seu pagamento só é devido até que os aumentos e reestruturações de carreira ultrapassem seu valor.
35. No caso do interessado, comparando seu provento básico em 8/2014, no valor de R$ 2.429,23, (peça 12) com o atualmente pago, R$ 2.923,74 (peça 10) , observou-se que houve nesse período um aumento suficiente para absorver a parcela judicial decorrente da GDAR.
36. Logo, é indevida a continuidade do pagamento da rubrica.
Resposta à oitiva
37. A defesa apresentada pelo interessado (peça 8) traz os mesmos argumentos da resposta à oitiva acostada pela inativa Ivanete Olivia de Lucena, consoante o parágrafo 15.
38. As análises referentes às alegações ‘a’ (parágrafos 16-18) , ‘c’ (parágrafo 26) e ‘d’ (parágrafo 28) podem ser aproveitadas integralmente.
39. Quanto à análise da violação do princípio da segurança jurídica, a diferença para a avaliação do ato de Ivanete é que o Sr, Jose Duarte, por já ter completado idade de aposentadoria compulsória, não pode retornar à atividade. Logo, considerando tal circunstância, não fica configurado prejuízo insuportável e irreparável, pois o inativo poderá continuar aposentado, sendo necessário apenas ajustar seus proventos com a exclusão do tempo rural e perda do direito à paridade.
40. Assim, seus argumentos não merecem acolhida, cabendo proposta de julgamento do ato pela ilegalidade e recusa de seu registro.
41. Excluindo-se o tempo rural, restam ao inativo 29 anos, 2 meses e 4 dias de tempo de serviço averbados. Como o interessado já ultrapassou a idade da aposentadoria compulsória, pode continuar aposentado perdendo, contudo, o direito à integralidade e paridade. Seus proventos devem ser recalculados pela média das maiores remunerações e proporcionalizados conforme o tempo de serviço total, consoante o previsto no §3º do artigo 40 da Constituição Federal c/c artigo 1º da Lei 10.887/2004.
42. Alternativamente, o interessado pode efetuar o recolhimento, de forma indenizada, da contribuição previdenciária sobre o tempo de serviço rural e manter seus proventos integralizados.
CONCLUSÃO
43. Tendo em vista a averbação de tempo de serviço rural sem a respectiva contribuição previdenciária para os dois interessados, além da percepção indevida de rubrica judicial referente à GDAR, conclui-se que seus atos de concessão de aposentadoria merecem proposta de julgamento pela ilegalidade e recusa de seus registros.
44. O ex-servidor Jose Duarte da Silva Filho pode continuar aposentado, sendo necessária a alteração na fundamentação legal de sua concessão, para o artigo 40, III, ‘b’, da CF88, além do ajuste da proporcionalidade de seus proventos à razão de 29/35 avos, com perda do direito à paridade.
45. À inativa Ivanete Olivia de Lucena resta retornar à atividade até cumprir a data de aposentadoria compulsória.
46. Opcionalmente, todos os interessados podem recolher a contribuição previdenciária, de forma indenizada, sobre o tempo rural averbado, e manter suas concessões nos moldes em que foram concedidas.
PROPOSTA DE ENCAMINHAMENTO
47. Ante o exposto, e de conformidade com o preceituado no artigo 71, inciso III, da Constituição Federal c/c os arts. 1º, inciso V, e 39, inciso II, da Lei 8.443/92 e os artigos 1º, inciso VIII, e 260, §1º, do Regimento Interno do TCU, propõe-se:
a) considerar ILEGAIS e recusar o registro dos atos de concessão de aposentadoria de Ivanete Olivia de Lucena (XXX.521.537-XX) e Jose Duarte da Silva Filho (XXX.930.097-XX) ;
b) dispensar a devolução dos valores indevidamente recebidos até a data da ciência pelo Ministério dos Transportes, Portos e Aviação Civil do Acórdão que vier a ser proferido, com base no Enunciado 106 da Súmula da Jurisprudência do TCU;
c) determinar ao Ministério dos Transportes, Portos e Aviação Civil, com fundamento no art. 45 da Lei 8.443/1992, que:
c.1) esclareça aos interessados que suas aposentadorias poderão prosperar, nos moldes em que foram concedidas, mediante o recolhimento da contribuição, de forma indenizada, sobre os períodos de atividade rural averbados, nos termos do Enunciado 268 da Súmula da Jurisprudência do TCU;
c.2) informe ao interessado Jose Duarte da Silva Filho que, em caso de não recolhimento da contribuição citada em c.1, pode permanecer aposentado, tendo a fundamentação de sua concessão alterada para o artigo 40, III, ‘b’, da CF88, e seus proventos ajustados à razão de 29/35 avos, com perda da paridade;
c.3) comunique à ex-servidora Ivanete Olivia de Lucena que, em caso de não recolhimento da contribuição citada em c.1, faz-se necessário retornar à atividade até completar idade limite de aposentadoria compulsória;
c.4) caso se comprove o recolhimento das contribuições por parte dos interessados, nos termos do Enunciado 268 da Súmula da Jurisprudência do TCU, ou o inativo citado em c.2 opte por permanecer aposentado com ajuste em seus proventos, cadastre novos atos de aposentadoria, nos termos do artigo 262, § 2o, do Regimento Interno do TCU, c/c artigo 19, § 3º, da Instrução Normativa TCU 78/2018;
c.5) informe aos ex-servidores o teor do Acórdão que vier a ser prolatado, encaminhando ao TCU, no prazo de trinta dias, comprovante da data de ciência pelos inativos, nos termos do art. 4º, § 3º, da Resolução-TCU 170/2004, alertando-os de que o efeito suspensivo proveniente de eventual interposição de recurso junto ao TCU não os exime da devolução dos valores indevidamente percebidos após a notificação, em caso de não provimento desse recurso.”
É o relatório.

não há.

Procurador Sergio Ricardo Costa Caribé.

APOSENTADORIAS. CONTAGEM DE TEMPO DE SERVIÇO RURAL SEM A COMPROVAÇÃO DO RECOLHIMENTO DA CONTRIBUIÇÃO DEVIDA PARA O ÓRGÃO OFICIAL DA PREVIDÊNCIA SOCIAL. ILEGALIDADE. POSSIBILIDADE DE RECOLHIMENTO INDENIZADO DA CONTRIBUIÇÃO PREVIDENCIÁRIA. PARCELA REFERENTE À GRATIFICAÇÃO DE DESEMPENHO DE ATIVIDADES RODOVIÁRIAS (GDAR) PAGA COM BASE EM DECISÃO JUDICIAL PROFERIDA EM SEDE DE AGRAVO DE INSTRUMENTO. SENTENÇA POSTERIOR QUE TORNOU SEM EFEITOS A DECISÃO DO AGRAVO. ILEGALIDADE.

APOSENTADORIA (APOS)

Secretaria de Fiscalização de Pessoal (Sefip).

Cuidam os autos de aposentadorias instituídas no âmbito do então Ministério dos Transportes, Portos e Aviação Civil em favor dos ex-servidores Ivanete Olivia de Lucena e Jose Duarte da Silva Filho.
Ao examinar os atos, a Sefip identificou, em ambos, averbação de tempo de serviço rural (10 anos, 1 mês e 11 dias no ato de Ivanete Olivia de Lucena, e 7 anos, 2 meses e 4 dias no ato de para Duarte da Silva Filho) e percepção de parcela judicial referente à gratificação de desempenho de atividades rodoviárias (GDAR) no valor de R$ 270,99. 
Assim, considerando que os atos de concessão deram entrada neste Tribunal há mais de cinco anos, fez-se necessário oportunizar o contraditório e a ampla defesa aos interessados, nos termos do entendimento assentado no Acórdão 587/2011-TCU-Plenário.
Analisadas as respostas por eles apresentadas, a unidade instrutora, com o apoio do Ministério Público junto ao TCU, propõe considerar ilegais ambas as concessões, dispensando-se a devolução dos valores indevidamente recebidos até a data da ciência da decisão pelo órgão de origem (Enunciado 106 da Súmula da Jurisprudência do TCU) , e determinando-se ainda que este: 
“c.1) esclareça aos interessados que suas aposentadorias poderão prosperar, nos moldes em que foram concedidas, mediante o recolhimento da contribuição, de forma indenizada, sobre os períodos de atividade rural averbados, nos termos do Enunciado 268 da Súmula da Jurisprudência do TCU;
c.2) informe ao interessado Jose Duarte da Silva Filho que, em caso de não recolhimento da contribuição citada em c.1, pode permanecer aposentado, tendo a fundamentação de sua concessão alterada para o artigo 40, III, “b”, da CF88, e seus proventos ajustados à razão de 29/35 avos, com perda da paridade;
c.3) comunique à ex-servidora Ivanete Olivia de Lucena que, em caso de não recolhimento da contribuição citada em c.1, faz-se necessário retornar à atividade até completar idade limite de aposentadoria compulsória;
c.4) caso se comprove o recolhimento das contribuições por parte dos interessados, nos termos do Enunciado 268 da Súmula da Jurisprudência do TCU, ou o inativo citado em c.2 opte por permanecer aposentado com ajuste em seus proventos, cadastre novos atos de aposentadoria, nos termos do artigo 262, § 2o, do Regimento Interno do TCU, c/c artigo 19, § 3º, da Instrução Normativa TCU 78/2018;
c.5) informe aos ex-servidores o teor do Acórdão que vier a ser prolatado, encaminhando ao TCU, no prazo de trinta dias, comprovante da data de ciência pelos inativos, nos termos do art. 4º, § 3º, da Resolução-TCU 170/2004, alertando-os de que o efeito suspensivo proveniente de eventual interposição de recurso junto ao TCU não os exime da devolução dos valores indevidamente percebidos após a notificação, em caso de não provimento desse recurso.”
***
No que se refere ao tempo rural averbado, é entendimento pacífico nesta Corte de Contas que seu cômputo para fins de aposentadoria estatutária só é possível mediante a comprovação do recolhimento das contribuições previdenciárias, à época da realização da atividade rural ou a posteriori, de forma indenizada (Acórdão 740/2006-TCU-Plenário e 1.893/2006-TCU-Plenário) . Referida intelecção constitui o enunciado 268 da súmula da jurisprudência predominante do TCU, nos seguintes termos:
“O tempo de atividade rural somente poderá ser averbado para fins de aposentadoria no serviço público se recolhidas as respectivas contribuições previdenciárias na época própria ou, posteriormente, de forma indenizada.”
Esse posicionamento, aliás, encontrase em consonância com a jurisprudência do Supremo Tribunal Federal, que, ao apreciar as disposições do art. 202, § 2º, da Constituição Federal, mantidas no art. 201, § 9º, pela Emenda Constitucional 20/1998, concluiu ser imprescindível o recolhimento das contribuições previdenciárias do tempo de serviço rural, para fins de contagem recíproca, conforme se observa do MS 28.179, cujo voto condutor trouxe as seguintes ponderações:
“Com efeito, o entendimento exarado pelo TCU está em consonância com a jurisprudência desta Corte, que se firmou no sentido de que a contagem recíproca do tempo de serviço rural, para fins de aposentadoria no serviço público, apenas é admitida se comprovado o recolhimento das contribuições previdenciárias referentes ao período. Nesse sentido:
‘CONSTITUCIONAL. PREVIDENCIÁRIO. TRABALHADOR RURAL. CONTAGEM DO TEMPO DE SERVIÇO. PERÍODO ANTERIOR À EDIÇÃO DA LEI Nº 8.213/1991. APOSENTADORIA VOLUNTÁRIA. EXIGÊNCIA DE PRÉVIO RECOLHIMENTO DE CONTRIBUIÇÃO. MANDADO DE SEGURANÇA CONTRA ATO DO PRESIDENTE DO TCU. PRECEDENTES. SEGURANÇA DENEGADA.
I - É inadmissível a contagem recíproca do tempo de serviço rural para fins de aposentadoria no serviço público sem que haja o recolhimento das contribuições previdenciárias correspondentes.
II - Precedentes.
III - Segurança denegada’. (MS nº 26.461, Rel. Min. Ricardo Lewandowski, Tribunal Pleno, DJe 6/3/2009) 
‘APOSENTADORIA. SERVIDOR PÚBLICO. TEMPO DE TRABALHO RURAL. CONTAGEM RECÍPROCA. CONTRIBUIÇÕES.
Conforme disposto no § 9º do artigo 201 da Constituição Federal, a contagem recíproca do tempo de serviço rural pressupõe ter havido o recolhimento das contribuições" (MS nº 26.919, Rel. Min. Marco Aurélio, Tribunal Pleno, DJe 23/5/2008) .
Na mesma esteira, cito, entre inúmeros outros, os seguintes precedentes: RE-ED nº 478.058, Rel. Min. Ricardo Lewandowski, Segunda Turma, DJe 12/9/2011; RE-AgR nº 600.582, Rel. Min. Carmen Lúcia, Primeira Turma, DJe 21/2/2011’.”
Conforme verificado, não houve comprovação do recolhimento das contribuições previdenciárias relativas ao tempo de atividade rural averbado pelos interessados. Excluindo-se o tempo rural, restaria, para Ivanete Olivia de Lucena, 21 anos e 3 meses de tempo de serviço averbados, e, para Jose Duarte da Silva Filho, 29 anos, 2 meses e 4 dias, tempo insuficiente para continuarem aposentados pelas regras vigentes à época das concessões, ocorridas em março de 2003.
Nesse cenário, os dois interessados possuem duas alternativas: a) continuarem aposentados com proventos proporcionais, com fundamento no art. 40, § 1º, III, “b”, da Constituição Federal/1988; ou b) recolherem a contribuição previdenciária, de forma indenizada, sobre o tempo rural averbado, mantendo suas concessões nos moldes em que foram concedidas. Além disso, no caso de Ivanete Olivia de Lucena, nascida em 18/9/1948, também existe a possibilidade de que ela retorne à ativa, hipótese que não se aplica a Jose Duarte da Silva Filho, nascido em 29/11/1935, em razão de sua idade.
Convém ressaltar que, diversamente do que concluiu a Sefip, no caso de Jose Duarte da Silva Filho, caso seja feita opção pela aposentadoria proporcional com fundamento no art. 40, § 1º, III, “b”, da Constituição Federal/1988, aplicam-se as regras vigentes antes da edição da EC 41/2003, ou seja, com proventos calculados com base na remuneração do cargo efetivo (paridade) , porquanto ele preencheu todos os requisitos para se aposentar antes da publicação daquela emenda.
Já no caso Ivanete Olivia de Lucena, caso ela opte pela aposentadoria proporcional com fundamento no art. 40, § 1º, III, “b”, da Constituição Federal/1988, aplicam-se as regras vigentes após a edição da EC 41/2003, ou seja, sem paridade, com proventos calculados com base na média das remunerações contributivas e com reajustes na mesma data e índice do RGPS, porquanto ela não preencheu todos os requisitos antes da publicação da EC 41/2003 (contava 55 anos de idade, sendo exigidos 60 anos de idade) .
***
Sobre a percepção da parcela judicial referente à GDAR, esclareço que essa gratificação foi extinta pela Lei 8.460/1992, art. 28, inciso III.
Tal parcela foi objeto de recente decisão proferida por este Tribunal no âmbito do TC-Processo 017.896/2012-6, que também tratou de aposentadorias de ex-servidores do Ministério dos Transportes, Portos e Aviação Civil (Acórdão 3707/2019-TCU-Segunda Câmara) . Conforme descrito pelo relator da referida decisão, Ministro Raimundo Carreiro, restou apurado naquele processo o seguinte contexto relacionado ao pagamento da parcela ora questionada, intitulada no contracheque dos interessados como a rubrica “10289 DECISAO JUDICIAL N TRAN JUG”:
“58. A Unidade Jurisdicionada, de seu lado, chamada a se pronunciar, informou que houve a absorção da parcela de VPNI em fevereiro de 2014. Assim, a partir de março de 2014 as rubricas ‘82334 VPNI ART. 29 Lei 11.094/2005’ e ‘VANTAGEM INDIV.ART 9 Lei 8460/1992’ foram integralmente absorvidas e passaram a não mais constar da folha de pagamento dos interessados.
59. Ante a absorção das VPNI’s na remuneração dos interessados, conforme Mensagem MPOG 554726, estes, representados pela Associação dos Servidores Federais em Transportes/ASDNER, impetraram Mandado de Segurança Coletivo 0018381-85.2014.4.01.3400, que teve o pedido liminar deferido parcialmente. Em 3/9/2014, a Juíza Federal, ratificou o deferimento parcial do pedido liminar, para conceder parcialmente a segurança, ocasião em que determinou à autoridade coatora que não procedesse os descontos determinados na Mensagem MPOG 554726, a título de reposição ao erário, dos valores decorrentes das VPNI’s (peça 97) .
60. Demais disso, existe decisão adotada em sede de Agravo de Instrumento 0019465-39.2014.4.01.0000, na qual a Desembargadora Federal deu provimento ao agravo, determinando a suspensão do ato coator contido na Mensagem MPOG 554726, com o consequente restabelecimento da VPNI, de forma a manter os valores que vinham sendo pagos, até o exame individual da situação de cada servidor (peça 98) .
61. Dessa maneira, as quantias que vinham sendo pagas aos autores a título de VPNI foram reincorporadas aos proventos do ex-servidores a partir da folha de pagamento do mês de agosto de 2014 sob a rubrica ‘10289 DECISAO JUDICIAL N TRAN JU’.
 (...) 
63. Diante da irregularidade dos pagamentos, o TCU pode considerar ilegais os atos, mas não pode determinar que o Órgão se abstenha de realizar os pagamentos da rubrica 10289 (DECISÃO JUDICIAL N TRAN JUG AP) , dada a existência de provimento judicial que garante, atualmente, no âmbito do Mandado de Segurança Coletivo 0018381-85.2014.4.01.3400, os pagamentos em questão. Nesse caso, cabe determinar à AGU, com o auxílio da Conjur/TCU, que acompanhe a ação judicial relativa ao Mandado de Segurança 0018381-85.2014.401.3400, para que, em caso de desconstituição da decisão, sejam adotadas as medidas para fazer cessar os pagamentos das rubricas consideradas irregulares por já terem sido absorvidas pelas reestruturações posteriores da carreira.”
Assim, de acordo com as informações carreadas ao referido processo, o pagamento da parcela em questão estaria amparado pela decisão, de caráter liminar, que deu provimento ao Agravo de Instrumento 0019465-39.2014.4.01.0000 proferida no âmbito do Mandado de Segurança Coletivo 0018381-85.2014.4.01.3400. Contudo, compulsando os autos da referida ação judicial, verifiquei que tal conclusão está equivocada.
Na realidade, a decisão do Agravo de Instrumento 0019465-39.2014.4.01.0000 não está mais em vigor, tendo sido substituída pela sentença que, em 3 de setembro de 2014, julgou em caráter definitivo o mérito do Mandado de Segurança Coletivo 0018381-85.2014.4.01.3400, cuja parte dispositiva transcrevo a seguir (peça 21) :
“Diante do exposto, ratificando o deferimento parcial do pedido liminar, CONCEDO PARCIALMENTE A SEGURANÇA para determinar à autoridade coatora que não proceda os descontos determinados pela Mensagem n° 554726, a titulo de reposição ao Erário, dos valores decorrentes de VPNIs recebidas pelos filiados da Impetrante.”
A sentença definitiva, portanto, de forma diversa do que fora decidido no agravo de instrumento, não determinou o reestabelecimento da vantagem ou a manutenção dos valores que vinham sendo pagos. Concedeu, apenas, parcial provimento ao pleito da associação impetrante, para impedir o desconto dos valores já recebidos pelos servidores. 
Embora essa decisão ainda não tenha transitado em julgado, uma vez que estão pendentes de julgamento as apelações interpostas tanto pela associação impetrante quanto pela União (conf. Andamento processual à peça 24) , ambos os recursos foram recebidos apenas com efeito devolutivo, conforme expressamente consignado nas decisões acostada às peças 22 e 23.
Desde setembro de 2014, inexiste, portanto, suporte para a continuidade do pagamento da parcela em questão, que deve ser imediatamente suspenso. 
***
Por fim, em relação à aplicação do princípio da segurança jurídica, postulada pelos interessados, entendo que, in casu, não se fazem presentes as condições para invocação de tal instituto com vistas à consolidação de situações individuais viciadas na origem.
Por oportuno, deve-se enfatizar que não há consolidação de atos ilegais pelo TCU ante o simples decurso de tempo. Seguindo essa orientação, registro trecho da ementa do Acórdão 5962/2012-TCU-Primeira Câmara:
“4. Nos termos da jurisprudência do STF, o transcurso de longo lapso temporal entre a edição do ato e sua apreciação por parte do TCU não converte a concessão ilegal em legal, gerando apenas a necessidade de instauração do contraditório e da ampla defesa para a validade do processo, na hipótese de o ato haver ingressado no Tribunal há mais de cinco anos (MS-25.116, MS-25.403, MS-25.343, MS-27.296, entre outros) .”
Ainda sobre o tema, convém esclarecer que o posicionamento cristalizado nesta Corte de Contas, mediante o Acórdão 868/2010-TCU-Plenário, é no sentido de que a análise quanto à aplicação do preceito da segurança jurídica para preservar atos irregulares deve ser feita observando-se as peculiaridades de cada caso. Nesses termos, imperioso se faz registrar as balizas propostas no voto condutor do Acórdão 3245/2010-TCU-Plenário, ocasião em que o Ministro Walton Alencar Rodrigues consignou que:
“Admite-se, em casos especialíssimos, em que a ilegalidade e a negativa de registro do ato de concessão impliquem a total supressão de meios de subsistência do beneficiário, a excepcional aplicação das teses da segurança jurídica e da proteção da confiança do administrado, situações vistas caso a caso.”
Em estudo do aludido entendimento, verifico que a jurisprudência deste Tribunal assenta-se na premissa de que a aplicação do princípio da segurança jurídica para consolidar atos de pessoal eivados de ilegalidade deve cingir-se àquelas hipóteses em que for irreversível a situação fática do interessado ou insuportável o prejuízo a ele causado.
Compulsando alguns precedentes, observo que os fatores essenciais ao reconhecimento de situação excepcional estão, em regra, relacionados à existência de longo lapso temporal desde a concessão do benefício somada à impossibilidade de reversão do servidor à atividade para complementar tempo de serviço considerado ilegal, à supressão dos meios de subsistência condigna, ao estado de saúde do beneficiário ou à absoluta impossibilidade de preenchimento de algum requisito legal (e.g. Acórdãos 2.417/2009 e 1.381/2014, do Plenário; 269/2014, da 1ª Câmara; 713/2011, 1.051/2013, 2.490/2013 e 3.134/2014, da 2ª Câmara) .
É dizer, em síntese, que, para chancelar a legalidade de ato que contenha nítida impropriedade e que esteja vigente há longo tempo, deve-se avaliar a situação do interessado, bem como se as consequências da apreciação pela ilegalidade seriam excessivamente gravosas a ponto de justificar o afastamento excepcional da aplicação estrita do princípio da legalidade.
No caso vertente, considerando que, sanadas as irregularidades apontadas, os interessados poderão continuar aposentados, seja mediante a proporcionalização dos seus proventos seja mediante o recolhimento da contribuição previdenciária correspondente ao período rural averbado, além, é claro, da exclusão da parcela judicial relativa à GADR, entendo que não se justifica a convalidação dos atos examinados. 
Nesse cenário, cabe considerar ilegais os atos examinados, dispensando-se a devolução dos valores indevidamente recebidos de boa-fé, nos termos do enunciado 106 da Súmula de jurisprudência do TCU.
Considero pertinente, também, expedir as determinações sugeridas pela secretaria instrutora, com alguns ajustes, as quais devem ser endereçadas ao Ministério da Infraestrutora, que absorveu o antigo Ministério dos Transportes, Portos e Aviação Civil. 
Adicionalmente, cabe, ainda, informar à AGU, à Conjur, à Sefip e ao Ministério Público junto ao TCU, que a decisão proferida no Agravo de Instrumento 0019465-39.2014.4.01.0000 não está mais em vigor desde setembro de 2014, quando houve o julgamento de mérito do Mandado de Segurança Coletivo 0018381-85.2014.4.01.3400, e que, deste então, inexiste decisão judicial que ampare o pagamento de parcela referente à GDAR, para que adotem as medidas que considerarem cabíveis em relação à determinação do subitem 9.7.1 do Acórdão 3707/2019-TCU-Segunda Câmara.
No mais, concordo, em essência, com a análise empreendida pela Sefip, a qual enfrentou com propriedade cada um dos argumentos apresentados pelos interessados, e, naquilo que não contraria este voto, a incorporo às minhas razões de decidir.
TCU, Sala das Sessões Ministro Luciano Brandão Alves de Souza, em 18 de junho de 2019.
Ministro BRUNO DANTAS 
Relator